【裁判字號】    90,上訴,72
【裁判日期】    891011
【裁判案由】    偽造文書等
【裁判全文】
臺灣高等法院臺中分院刑事判決          民國九十年度上訴字第七二號
    上  訴  人
    即  被  告  丙○○
    上  訴  人
    即  被  告  甲○○
右上訴人等因偽造文書等案件，不服台灣台中地方法院中華民國八十九年十月十一日
第一審判決（民國八十八年度易字第三九四六號，起訴案號：台灣台中地方法院檢察
署民國八十八年度偵字第二一六三八號），提起上訴，本院判決如左：
    主  文
上訴駁回。
    事  實
一、丙○○於民國（下同）八十八年八月間在該期跳蚤市場周刊上見有廣告登載：「
    你急需用錢嗎？我幫你解決困難，賺別人賺不到的錢，陳先生00000000
    00」等語，經丙○○以上開電話連絡後，得知係從事收購國民身分證、戶口名
    簿、退伍令、兵役證書等證件，加以變造後供申請護照、辦理簽證，以提供大陸
    偷渡來台人民以合法途徑返回大陸或出境至其他國家之不法行為，丙○○為圖私
    利，與該姓名、年籍不詳自稱「陳先生」、綽號「阿源」之成年男子，為使大陸
    偷渡來台人民非法出境，竟基於共同概括之犯意聯絡，由丙○○自同年九月間起
    ，先後在自由時報刊登徵求人頭之廣告，並以0000000000號電話為聯
    絡工具，以每人份證件新台幣（下同）二萬元之代價徵求人頭收購證件，期間甲
    ○○、陳鴻霖（已判決確定）、蔡文龍（蔡文龍部分由原審嗣到案後另行審結）
    閱報後，均明知丙○○欲以收購之證件供變造後申請護照等證件以供大陸偷渡來
    台人民非法出境使用，竟分別基於幫助丙○○之犯意，蔡文龍於同年九月間、甲
    ○○於同年十月五日、陳鴻霖於同年十月間各以二萬元之代價，分別將渠等之國
    民身分證、戶口名簿、退伍令（陳鴻霖）、乙種國民兵役證書（甲○○）、退伍
    證遺失證明書（蔡文龍）出售予丙○○；卓來興（已判決確定）為丙○○之妹婿
    ，亦明知丙○○蒐集證件供變造使用之上開情事，亦基於幫助丙○○之犯意，未
    收取代價，於同年八月間將其國民身分證、戶口名簿、退伍令等證件提供丙○○
    使用。丙○○取得上開證件後，即將上開證件交由該綽號「阿源」之男子，以換
    貼國民身分證及退伍令、乙種國民兵役證書、退伍證遺失證明書上使用者照片之
    方式（其中蔡文龍、陳鴻霖之證件係換貼同一人之照片），變造上開甲○○等人
    之國民身分證、退伍令、乙種國民兵役證書、退伍證遺失證明書後，再先後將業
    經變造完成之證件交丙○○分別持交不知情之旅行業者「台華旅行社」職員張翔
    閔（起訴書誤載為張閔）、「勝景旅行社」職員謝佩玲持向外交部領事事務局及
    內政部警政署入出境管理局台中服務處，申請護照及入出境許可，並辦理申請香
    港特別行政區多次入境許可證（下稱香港簽證）、台胞證或美國簽證等，明知為
    照片與身分不符屬不實之事項，利用不知情之核發護照及入出境許可之公務員為
    不實申請登載後，核發「卓來興」之護照及入出境許可（「甲○○」、「陳鴻霖
    」、「蔡文龍」部分經提出申請未獲核發證照），足生損害於中華民國政府核發
    護照及入出境管理之正確性。丙○○於取得核發之「卓來興」護照及入出境許可
    、台胞證後，即向綽號「阿源」之男子收取每份五萬元之代價，並將所申請之證
    照交還綽號「阿源」之男子，提供大陸偷渡來台人民非法出境使用，使不詳姓名
    、冒名「卓來興」之大陸偷渡來台人民於同年十月八日出境至香港。嗣於同年十
    月二十二日十七時許，丙○○至台中市○○路三十之二號一樓「勝景旅行社」領
    取以變造之卓來興國民身分證及護照（均影本）所申請之香港簽證時為警查獲，
    並扣得「卓來興」名義之香港特別行政區多次入境許可證乙本，而循線查悉上情
    ，並進而扣得變造之甲○○國民身分證、乙種國民兵役證書、變造之陳鴻霖國民
    身分證、退伍令、變造之蔡文龍國民身分證、退伍證遺失證明書各乙張。
二、案經台中市警察局第二分局移送臺灣臺中地方法院檢察署檢察官偵查起訴。
    理  由
一、訊據上訴人即被告丙○○對右揭事實坦承不諱，上訴人即被告甲○○與共同被告
    陳鴻霖、卓來興於原審亦不諱言有右揭出售或交付國民身分證、戶口名簿、退伍
    令等證件予被告丙○○之事實，經互核被告四人所供述之情節均相符合，且與證
    人張翔閔、謝佩玲證述之情節亦屬相侔，並有扣案變造之甲○○國民身分證、乙
    種國民兵役證書、陳鴻霖國民身分證、退伍令、蔡文龍國民身分證、退伍證遺失
    證明書各乙紙、戶口名簿三紙、「卓來興」之香港特別行政區多次入境許可證乙
    本、內政部警政署入出境管理局八十九年四月十五日（八九）境信昌字第二三六
    二九函送之入出境許可申請書在卷可資為證，而被告丙○○復曾於八十八年十月
    八日與不詳姓名、冒名卓來興之大陸偷渡來台人士共乘ＣＸ四○七號班機出境至
    香港，亦有國人入出境紀錄表附卷可稽。上訴人即被告甲○○與共同被告陳鴻霖
    、卓來興於原審雖均稱不知被告丙○○拿證件作何用途，惟被告丙○○於向被告
    甲○○、陳鴻霖、卓來興等人拿取證件時，曾說明係為辦理護照供大陸來台人士
    使用，業據被告丙○○於偵查及原審審理中迭次供述甚明，況衡諸常情，被告甲
    ○○等人提供身分證件等供他人使用，並因而收取價款，自無不知係供變造非法
    使用之理。本件事證明確，被告丙○○、甲○○、陳鴻霖、卓來興右揭犯行，洵
    堪認定。
二、按被告行為後，護照條例已於民國八十九年五月十七日公布、並自同年月二十一
    日起施行，護照條例第二十三條第一項、第三項就偽造、變造國民身分證以供申
    請護照，及將國民身分證交付他人或謊報遺失以供冒名申請護照者，均設有處罰
    之規定，上開犯行之最重本刑均定為有期徒刑五年，經與該條例公布施行前，偽
    造、變造國民身分證以供申請護照及入出境許可，應依刑法第二百十六條、第二
    百十二條、第二百十四條之規定從一重論以行使使公務員登載不實文書罪，而將
    國民身分證交付他人以供冒名申請護照，則應依上開罪名之幫助犯論罪科刑之法
    定刑，其最重本刑均為有期徒刑三年相比較，以護照條例公布施行前刑法之規定
    較有利於行為人，依刑法第二條第一項但書之規定，自應適用刑法之規定論處，
    合先敘明。再按國民身分證為識別身分之證書，係屬刑法第二百十二條所定之特
    種文書，被告丙○○將所取得之被告甲○○、蔡文龍、陳鴻霖、卓來興等人之國
    民身分證交綽號「阿源」變造換貼非該證件本人之他人照片，足生損害於戶政機
    關對於國民身分證之管理；又退伍令、乙種國民兵役證書、退伍證遺失證明書均
    屬刑法第二百十一條所定之公文書，被告丙○○將被告陳鴻霖、卓來興之退伍令
    、被告甲○○之乙種國民兵役證書、被告蔡文龍之退伍證遺失證明書交綽號「阿
    源」變造換貼非該公文書本人之他人照片，足生損害於兵役機關對於各該公文書
    之管理。核被告丙○○為使大陸偷渡來台人民非法出境，以前開經變造之國民身
    分證、退伍令等證件，向外交部、內政部申請護照及入出境許可後，使不詳姓名
    、冒名「卓來興」之大陸偷渡來台人民出境，所為係犯刑法第二百十六條、第二
    百十一條、第二百十二條、二百十四條之行使變造公文書罪、行使變造特種文書
    罪、使公務員登載不實文書罪及國家安全法第六條第一項之未經許可出境罪（起
    訴書漏未論及刑法第二百十六條、第二百十一條之行使變造公文書罪及國家安全
    法第六條第一項之未經許可出境罪）等罪。被告丙○○與自稱「陳先生」、綽號
    「阿源」之成年男子間就上開犯行均有犯意聯絡及行為分擔，均為共同正犯。又
    被告丙○○利用不知情之旅行社職員張翔閔、謝佩玲申請及不知情之公務人員核
    發不實之護照、入出境許可行為，均係成立上開刑法第二百十六條、第二百十一
    條、第二百十二條、第二百十四條之行使變造公文書、變造特種文書、使公務員
    登載不實文書罪之間接正犯。又被告丙○○變造國民身分證、退伍令、乙種國民
    兵役證書、退伍證遺失證明書後復持以行使，其變造之低度行為已為行使之高度
    行為所吸收，均不另論罪。再被告丙○○前開行使變造公文書、行使變造特種文
    書各罪，先後各有數行為，時間緊接，所犯罪名相同，應係各基於概括之犯意而
    為之，依連續犯之規定，各僅以一罪論。另被告丙○○所犯上開各罪間，具方法
    結果之牽連關係，為牽連犯，應依刑法第五十五條之規定，依較重之刑法第二百
    十六條、第二百十一條之連續行使變造公文書罪論處。至被告甲○○、陳鴻霖、
    卓來興分別提供渠等之國民身分證、退伍令、乙種國民兵役證書、退伍證遺失證
    明書供被告丙○○、綽號「阿源」男子變造、持以申請證照供大陸偷渡來台人民
    出境使用，被告卓來興部分並因而使外交部、內政部核發護照及入出境許可，嗣
    並使姓名不詳、冒名「卓來興」之大陸偷渡來台人民出境，被告卓來興所為係屬
    被告丙○○所犯上開各罪之幫助犯，應論以幫助行使變造公文書罪；至被告甲○
    ○、陳鴻霖部分，固據被告丙○○持變造之國民身分證、乙種國民兵役證書、退
    伍令向外交部、內政部申請護照及入出境許可而行使之，惟未獲核發，因幫助犯
    從屬於正犯，故被告甲○○所為，僅就被告丙○○行使變造公文書、變造特種文
    書罪部分成立幫助犯，仍應依幫助行使變造公文書罪論處。又被告甲○○屬幫助
    犯，已如前述，並依刑法第三十條第二項規定減輕其刑。原審適用上述法條及刑
    法第二十八條、第五十六條、第五十五條、第三十八條第一項第二款、罰金罰鍰
    提高標準條例第一條前段並審酌被告丙○○為圖私利，竟以獲得代價甘受利用，
    代綽號「阿源」之男子收購證件並代接洽申請證照事宜，被告甲○○因一時貪念
    ，致觸刑章，及其等犯罪之動機、目的、手段、方法、犯罪所得不多、犯罪所生
    之危害、及犯後坦承犯罪，態度尚稱良好等一切情狀，分別量處丙○○有期徒刑
    一年六月、甲○○有期徒刑八月，並以扣案變造甲○○國民身分證、乙種國民兵
    役證書上所貼之照片各乙張、變造蔡文龍國民身分證、退伍證遺失證明書上所貼
    之照片各乙張、變造陳鴻霖國民身分證、退伍令上所貼之照片各乙張、扣案卓來
    興之香港特別行政區多次入境許可證（含該許可證上非本人之照片）乙本，均係
    被告所有供犯罪所用或預備之物，依刑法第三十八條第一項第二款宣告沒收。至
    變造之卓來興國民身分證、退伍令上所貼之照片各乙張，均未據扣案，故不另為
    沒收之諭知，於理由內予以敘明，認事用法均無違誤，量刑亦稱妥適。被告丙○
    ○、甲○○上訴意旨，空言指摘原判決不當，均無理由，應予駁回。
三、被告甲○○經合法傳喚無正當理由不到庭，爰不待其陳述，逕行判決。
四、據上論斷，應依刑事訴訟法第三百六十八條、第三百七十一條，判決如主文。
本案經檢察官乙○○到庭執行職務。
中      華      民      國      九十       年     二     月      六     日
                                  臺灣高等法院臺中分院刑事第六庭
                                        審判長法  官  李  文  雄
                                              法  官  陳  嘉  雄
                                              法  官  龔  永  昆
右正本證明與原本無異。
如不服本判決應於收受送達後十日內向本院提出上訴書狀，其未述上訴之理由者並
得於提起上訴後十日內向本院補提理由書（均須按他造當事人之人數附繕本）。
                                              書記官  康  孝  慈
中      華      民      國      九十       年     二     月      六     日
                                                                        Ｄ


司法院資訊處製作；財團法人民間司法改革基金會備份。
